【裁判字號】    96,重再,49
【裁判日期】    970115
【裁判案由】    返還價金等
【裁判全文】
臺灣高等法院民事判決                  96年度重再字第49號
再  審原告  乙○○
            甲○○
再  審被告  丙○○
上列當事人間請求返還價金事件，再審原告對於中華民國96年5
月8日本院92年度重上更(二)字第31號確定判決，提起再審之訴，
本院判決如下：
    主  文
再審之訴駁回。
再審訴訟費用由再審原告負擔。
    事實及理由
一、再審原告起訴主張：
  (一)伊等於民國（下同）83年10月1日與再審被告簽訂買賣契約
    書，向再審被告購買其所有坐落台北市○○區○○段1小段
    1056、1057及1057之1地號土地（下稱系爭土地），嗣伊發
    現有土地位置不符、坡度過大、遭第三人占用等重大瑕疵，
    兩造乃於84年4月22日另行簽訂協議書（下稱系爭協議書）
    ，系爭協議書第2項明載：「被占用45坪左右部分（有圍牆
    ）：張稱對方（占用人）稱隨時願予拆除返還土地，只須徐
    通知拆除時間，張可完全配合，保證返還該土地絕無問題，
    但徐應會同辦理。」，則兩造真意為再審被告之義務為拆除
    圍牆及返還土地，然  鈞院92年重上更(二)字第31號判決（下
    稱原確定判決）僅就返還土地論述，而返還土地又係拆除圍
    牆之結果行為，故拆除圍牆乃雙方主要合意之所在，而圍牆
    權利歸屬何人，再審被告均有同等義務。縱如原確定判決認
    定原圍牆所有人已拋棄占有，依系爭協議書約定，亦無免除
    再審被告拆除圍牆之義務。況系爭協議書第2項表明該圍牆
    係「被占用」之圍牆，再審被告欲拆除自較困難，如依原確
    定判決所認該圍牆係「拋棄占有」狀態，因系爭協議書主要
    在於拆除圍牆，則再審被告之拆牆義務乃更容易履行，自屬
    給付可能，原確定判決竟認有給付不能之情形，而應適用民
    法第246條之規定，當屬適用法規顯有錯誤。
  (二)原確定判決既認定「…從而，應認系爭協議書已合併為系爭
    買賣契約書之一部分，系爭買賣契約書之約定如與系爭協議
    書之約定有所牴觸，因系爭協議書簽訂在後，自應依系爭協
    議書履行…」，亦即系爭協議書應優先於買賣契約書而適用
    ，依系爭協議書第2項約定再審被告既負有拆除圍牆義務，
    原確定判決即無理由再認定：「…又系爭圍牆既不屬他人所
    有，是再審被告所為系爭圍牆依系爭買賣契約書第10條約定
    : 『…』並無拆除必要之抗辯，即屬可取。」顯然矛盾，而
    判決主文亦係以上述給付不能之認定作成，自有判決主文與
    理由矛盾。
  (三)原確定判決採再審被告訴請訴外人陳穆返還土地事件之原法
    院74年度上字第1470號判決、陳穆於79年5月2日寄發之台北
    二支局第309號郵局存證信函、及訴外人郭木生之子郭銓慶
    證詞為本案判決基礎。惟查：
    1.原確定判決未依民事訴訟法第297條第1項規定及最高法院
      37年上字第6935號判例意旨就上開三項證據資料曉諭兩造
      辯論，甚就前開判決主文所載陳穆應返還土地之地號為台
      北市士林區○○○段三角埔小段269之1號土地，與系爭土
      地關係如何，並未確認，又上開陳穆存證信函所述複丈鑑
      界究與所稱交還土地之實情如何，及所稱「該地段四批土
      地及其地上附屬建物」之所指，俱屬不明，何能逕為有利
      再審被告之認定，已屬缺失。
    2.上開證據發生時間為77年至79年間，系爭買賣契約簽約於
      83年10月間，縱79年之占有關係清楚，然歷四年後是否有
      新權利義務關係乃屬不明。雖證人郭銓慶證述：「不屬於
      我們土地外面之圍牆，一、二十年來均是如此，我們並沒
      有去使用」，然郭銓慶之父郭木生於81年3月31日尚以台
      北56支局存證信函寄發給再審被告表示「敬悉閣下來函預
      告欲收回本人目前租用約五十坪庭院土地乙事，經核閱貴
      我雙方於七十九年四月二十八日訂立之土地租賃合約書，
      理當依約返還，本人絕無異議，然須附帶申（聲）明：爾
      後閣下若須確定界址或有任何損及地上物之作為，請事先
      知會本人辦理為禱。」，顯見自79年後系爭土地確有新占
      有關係，而所謂「我們沒有去使用」僅陳明「沒有非法使
      用」之意，而租賃亦屬使用甚明，且83年間有無租賃或非
      法占用，亦無從由上開證詞確認，原確定判決速爾論斷，
      誠係違法，而此項經發現未經斟酌之證物，足供再審依據
      。
    3.原確定判決復謂「此經徵諸被上訴人（再審被告）所提出
      之系爭土地現場照片所示，在系爭房屋與界址圍牆間之土
      地，係呈現花木扶疏之庭園景觀，而界址圍牆與系爭圍牆
      間之土地，則呈現一片荒蕪之景象，亦可相互印證」，該
      情景縱係屬實，然該照片乃92年12月間再審被告所提供，
      除並非83年10月間兩造簽約當時情況外，該照片亦係再審
      被告別有目的所攝，自難遽採為證。
  (四)爰依民事訴訟法第496條第1項第1款、第2款、第13款之規定
    ，提起再審，並聲明：1.原確定判決廢棄。2.再審被告應給
    付再審原告新台幣（下同）1000萬元，及自92年5月15日起
    至清償日止，按年息百分之五計算之利息。
二、按再審之訴顯無再審理由者，得不經言詞辯論，以判決駁回
    之，民事訴訟法第502條第2項定有明文。
三、次按確定終局判決適用法規顯有錯誤者，得提起再審之訴，
    民事訴訟法第496條第1項第1款固定有明文。所謂適用法規
    顯有錯誤，應以確定判決違背法規或現存判例解釋者為限，
    若在學說上諸說併存尚無法規判解可據者，不得指為用法錯
    誤（最高法院57年度台上字第1091號判例參照）。復按事實
    審法院認定事實之職權，無適用法規顯有錯誤之可言（最高
    法院63年度台再字第67號判例參照）。又適用法規顯有錯誤
    ，不包括漏未斟酌證據及認定事實錯誤之情形在內（最高法
    院63年度台上字第880號判例參照）。再按民事訴訟法第496
    條第1項第2款所謂：判決理由與主文顯有矛盾，係指判決依
    據當事人主張之事實，認定其請求或對造抗辯為有理由或無
    理由，而於主文為相反之諭示，且其矛盾為顯然者而言（最
    高法院80年度台再字第130號判例意旨參照）。末按當事人
    發現未經斟酌之證物或得使用該證物者，以如經斟酌可受較
    有利益之裁判者為限，得以再審之訴對於確定終局判決聲明
    不服，民事訴訟法第496條第1項第13款定有明文。而所謂當
    事人發見未經斟酌之證物或得使用該證物者，係指前訴訟程
    序事實審之言詞辯論終結前已存在之證物，因當事人不知有
    此，致未經斟酌，現始知之者，或雖知有此而不能使用，現
    始得使用者而言。若在前訴訟程序事實審言詞辯論終結前，
    尚未存在之證物，本無所謂發見，自不得以之為再審理由（
    最高法院29年上字第1005號、32年上字第1247號判例意旨參
    照）。又若該證據在前訴訟程序中業已提出，經法院審核不
    予採取者，不得據為再審之理由。經查：
  (一)原確定判決事實及理由欄第五(五)載明：「系爭圍牆在系爭買
    賣契約書簽訂前，雖已存在系爭土地上，惟業經原所有人拋
    棄占有，已如上述，則系爭協議書第2項所約定：『被佔用
    45坪左右部分（有圍牆）……保證返還該土地』，即係以不
    能之給付為契約之標的，依民法第246條第1項前段規定，此
    部分之約定自屬無效。又系爭圍牆既不屬他人所有，是被上
    訴人所為系爭圍牆依系爭買賣契約書第10條約定：『買賣土
    地原有地上物如農舍、農作物等，乙方應負責於交地日前騰
    空。如逾期未騰空，農舍及農作物等悉由甲方處置，以利甲
    方完整取得，乙方不異議』，並無拆除必要之抗辯，即屬可
    取。」等語，足見原確定判決係認「系爭圍牆業經原所有人
    拋棄占有」，系爭協議書第2項約定：「被占用45坪左右部
    分（有圍牆）：張稱對方（占用人）稱隨時願予拆除返還土
    地，只須徐通知拆除時間，張可完全配合，保證返還該土地
    絕無問題」部分，係以不能之給付為契約之標的，自屬無效
    ，且系爭圍牆如再審被告逾期未拆除，依系爭買賣契約書第
    10條約定悉由再審原告處置，而認再審被告「並無拆除必要
    之抗辯，即屬可取」，進而認定再審被告並無違反系爭協議
    書第2項之情事，況系爭圍牆既屬「拋棄占有」之狀態，而
    於系爭協議書之履行，究為給付可能或給付不能，核屬事實
    認定之問題，縱原確定判決認定事實有錯誤之情，依據上開
    說明，亦非屬適用法規錯誤。再審原告主張原確定判決有適
    用法規顯有錯誤之情，自不足採。
  (二)原確定判決於事實及理由欄，認定再審被告並無違反系爭協
    議書第2項之情事，則再審原告本於解除契約後之回復原狀
    請求權，請求再審被告給付1000萬元及法定遲延利息，屬不
    應准許，從而原審所為再審原告敗訴之判決，並無違誤，進
    而認再審原告之上訴為無理由，而於主文諭示上訴駁回等情
    ，核無判決理由與主文顯有矛盾之情形。再審原告主張原確
    定判決有判決理由與主文顯有矛盾之情，亦不足採。
  (三)原確定判決事實及理由欄第五(三)載明：「……系爭房屋之所
    有人原為訴外人陳穆，曾因占用系爭土地，而為被上訴人訴
    請返還，並經本院74年度上字第1470號判決判命訴外人陳穆
    應返還其所占用之系爭土地確定，有上開判決可證（見本院
    重上更(二)字卷59至68頁），而依卷附上訴人所不爭執為真正
    （見本院重上更(二)字卷56頁），由訴外人陳穆於79年5月2日
    所寄發予被上訴人之台北二支局第309號郵局存證信函記載
    ……。另證人即訴外人郭木生之子郭銓慶亦證稱：『25號的
    房子是父親的，整個房子自買來後至今我均清楚』、……『
    （被上訴人所提出）編號(五)、(六)照片（指本院重上更(二)字卷
    148頁之照片）上之石頭是擋土牆，照片(六)上粉紅色花部分
    即是界址之圍牆』，既為上訴人所不爭執（見本院重上更(二)
    字卷137至139頁）」，顯見原確定判決已就上開三項證據資
    料讓兩造表示意見，再審原告主張原確定判決未就此曉諭兩
    造辯論，尚有誤會。又兩造所爭執者為再審被告有無拆除系
    爭圍牆及返還系爭土地之義務，而原確定判決認「系爭圍牆
    在系爭買賣契約書簽訂前，雖已存在系爭土地上，惟業經原
    所有人拋棄占有」，並認定再審被告並無違反系爭協議書第
    2項之情事，已詳如前述，自無就原法院74年度上字第1470
    號判決主文所載陳穆應返還之台北市士林區○○○段三角埔
    小段269之1號土地，與系爭土地究有何關係加以確認之必要
    ，再審原告就此主張原確定判決之認定有缺失，亦不足採。
  (四)原確定判決事實及理由欄第五(三)亦載明：「……由訴外人陳
    穆於79年5月2日所寄發予被上訴人之台北二支局第309號郵
    局存證信函記載：『(二)台端與本人間土地使用糾紛已遵照法
    院判決付清賠償金，另於75年初由本人申請士林地政事務所
    複丈，會同台端在現場鑑界將發生糾紛之土地交還台端收管
    清楚。其後隨即出資在界線上建立高度6尺之圍牆完全隔開
    兩地以免再發生誤會。此外並無其他任何承諾。(三)本人將所
    有該地段肆批土地及其地上附屬建物在77年6月一併出售現
    住人郭木生先生」（見本院重上更(二)字卷69至70頁），可知
    訴外人陳穆在上開判決確定後曾予鑑界，並在系爭房屋之外
    側與系爭圍牆間之界址處，另建一座圍牆（下稱界址圍牆）
    ，嗣訴外人陳穆在系爭買賣契約書簽訂前之77年6月間，已
    將系爭房屋轉讓予訴外人郭木生。另證人即訴外人郭木生之
    子郭銓慶亦證稱：『25號的房子是父親的，整個房子自買來
    後至今我均清楚』、『這房子.... 裡面我們自己還有另建
    一圍牆，當初買房子時，裡面的圍牆就有了，是木頭圍牆，
    後來爛掉了，丙○○協同我們申請地政 (事務)所測量鑑界
    ，鑑界後我們就將圍牆重新以水泥建築，作為界址，這圍牆
    有10年以上，不屬於我們土地外面之圍牆，一、二十年來均
    是如此，我們並沒有去使用』、『前手地主他使用之範圍是
    到外面的圍牆，當初我們買25號房子時，就知道範圍就是在
    我們新蓋圍牆的裡面，外面圍牆部分不屬於我們，當時買屋
    時，外面的圍牆與建築是一起蓋的，所以我認為圍牆是前面
    地主蓋的』、『（被上訴人所提出）編號(五)、(六)照片（指本
    院重上更(二)字卷148頁之照片）上之石頭是擋土牆，照片(六)
    上粉紅色花部分即是界址之圍牆』，既為上訴人所不爭執 (
    見本院重上更(二)字卷137至139頁)，足認訴外人郭木生於77
    年6月間因買賣取得系爭房屋後，固因界址圍牆腐損，而在
    該界址圍牆之原址上，另以水泥築牆，惟並未占用界址圍牆
    與系爭圍牆間之系爭土地，此經徵諸被上訴人所提出之系爭
    土地現場照片所示（見本院重上更(二)字卷142至149頁），在
    系爭房屋與界址圍牆間之土地，係呈現花木扶疏之庭園景觀
    ，而界址圍牆與系爭圍牆間之土地，則係呈現一片荒蕪之景
    象，亦可相互印證。…」等語，顯見原確定判決係斟酌陳穆
    之前開存證信函及證人郭銓慶之證詞，而認定訴外人陳穆在
    原法院74年度上字第1470號判決確定後曾予鑑界，並在系爭
    房屋之外側與系爭圍牆間之界址處，另建一座圍牆（下稱界
    址圍牆），暨依再審被告所提出之系爭土地現場照片所示，
    而認定系爭圍牆固係由系爭房屋之前手即訴外人陳穆占用系
    爭土地所建造，惟早在兩造簽訂系爭買賣契約書前，即已無
    人占用，是被上訴人所為系爭圍牆早已存在系爭土地上，惟
    並未由他人占用之抗辯，即屬可取。至陳穆存證信函所述「
    該地段四批土地及其地上附屬建物」，乃指其出售予郭木生
    之土地及其地上附屬建物，核與兩造所爭執之系爭土地無涉
    ，再審原告主張原確定判決逕依陳穆存證之信函為有利再審
    被告之認定，已屬缺失，亦委無足採。另再審原告雖主張：
    再審被告所提出之系爭照片非83年10月間兩造簽約當時情況
    ，該照片亦係再審被告別有目的所攝，自難遽採為證等語。
    惟再審原告於前審就系爭照片並不爭執，亦已詳如前述，且
    其就系爭照片非兩造簽約當時情況，復未舉證以實其說，再
    審原告此部分之主張，亦不足採。
  (五)再審原告又主張：郭木生於81年3月31日尚以台北56支局存
    證信函第216號寄發予再審被告表示：「敬悉閣下來函預告
    欲收回本人目前租用約五十坪庭院土地乙事，經核閱貴我雙
    方於79年4月28日訂立之土地租賃合約書，理當依約返還，
    本人絕無異議，然須附帶申（聲）明：爾後閣下若須確定界
    址或有任何損及地上物之作為，請事先知會本人辦理為禱。
    」，顯見自79年後系爭土地確有新占有關係，而此項經發現
    未經斟酌之證物，足供再審依據等語。惟查，訴外人陳穆於
    79 年5月2日寄發予再審被告之存證信函已載明：「台端與
    本人間土地使用糾紛……於75年初由本人申請士林地政事務
    所複丈，會同台端在現場鑑界將發生糾紛之土地交還台端收
    管清楚」，已詳如前述，而郭木生於81年3月31日之存證信
    函亦重申「雙方於79年4月28日訂立之土地租賃合約書，理
    當依約返還」，僅因雙方已於75年初會同士林地政事務所現
    場鑑界複丈，特再附帶申（聲）明：爾後再審被告若須確定
    界址或有任何損及地上物之作為，請事先知會本人辦理，並
    未主張仍占有使用系爭土地，再審原告據此主張自79年後系
    爭土地有新占有關係，亦顯不足採。故前開第216號存證信
    函縱經斟酌，再審原告亦無從受較有利益之裁判。再審原告
    主張原確定判決有民事訴訟法第496條第1項第13款之再審事
    由，亦不足採。
四、綜上所述，再審原告主張：原確定判決有民事訴訟法第496
    條第1項第1款適用法規顯有錯誤、第2款判決理由與主文顯
    有矛盾、第13款當事人發現未經斟酌之證物或得使用該證物
    之再審事由，顯不足採。從而，再審原告提起本件再審之訴
    ，為顯無再審理由，爰不經言詞辯論，逕以判決駁回之。
據上論結，本件再審之訴，為顯無理由，爰判決如主文。
中    華    民    國    97    年    1     月    15    日
                      民事第三庭
                        審判長法  官 林敬修
                              法  官 藍文祥
                              法  官 黃騰耀
正本係照原本作成。
如不服本判決，應於收受送達後20日內向本院提出上訴書狀，其
未表明上訴理由者，應於提出上訴後20日內向本院補提理由書狀
（均須按他造當事人之人數附繕本）上訴時應提出委任律師或具
有律師資格之人之委任狀；委任有律師資格者，另應附具律師資
格證書及釋明委任人與受任人有民事訴訟法第466條之1第1項但
書或第2項（詳附註）所定關係之釋明文書影本。
中    華    民    國    97    年    1     月    16    日
                              書記官 秦仲芳
附註：
民事訴訟法第466條之1（第1項、第2項）：
對於第二審判決上訴，上訴人應委任律師為訴訟代理人。但上訴
人或其他法定代理人具有律師資格者，不在此限。
上訴人之配偶、三親等內之血親、二親等內之姻親，或上訴人為
法人、中央或地方機關時，其所屬專任人員具有律師資格並經法
院認為適當者，亦得為第三審訴訟代理人。


司法院資訊處製作；財團法人民間司法改革基金會備份。
